最　高　行　政　法　院　判　決
　　　　　　　　　　　　　94年度判字第01397號
上　訴　人　乙○○
被 上訴 人　財政部臺北市國稅局
代　表　人　甲○○
上列當事人間因綜合所得稅事件，上訴人不服中華民國93年2月
18日臺北高等行政法院92年度訴字第513號判決，提起上訴。本
院判決如下：
    主  文
上訴駁回。
上訴審訴訟費用由上訴人負擔。
    理  由
壹、本件上訴人主張：依行為時公司法第238條第3款、第239條
    第1項、第241條第1項及當時有效之財政部民國（下同）81
    年5月29日臺財稅第810140011號函所示，關於公司以資本公
    積轉增資使股東取得新股票，依中央財稅主管機關財政部之
    見解，向未認為屬營利所得之分派，且公司法及商業會計法
    之中央主管機關經濟部亦持相同見解，此有財政部90年12月
    3日臺財稅第0900063931號函可資參據。所謂資本公積轉增
    資，係公司將資本公積轉為資本，使股東取得新股票。但公
    司以資本公積轉增資使股東取得新股票時，公司既不減少公
    司資產，亦不變動股東之權益，僅將股東權益之項目由「資
    本公積」變動為「股本」而已。股東取得新股票僅是以更多
    股份代表其原有權益，並無所得稅法第14條第1項第1類公司
    股東所獲分配之股利。次按公司辦理資本公積轉增資發行新
    股票，其後因營運及財務上之考慮辦理減資，即屬2個分別
    獨立之法律行為，兩個法律事實。所謂減資行為，從公司而
    言，其減資收回股票支付現金，亦即收回已發行之股份，其
    對價則在對外流通股數之減少，減輕公司對股東之義務；從
    股東而言，則以其持有之股票換取價金（現金）之作為，兩
    者具有對價關係。從而有關減資收回資本公積轉增資配發股
    票付給價金，乃屬股票轉讓性質，而為「證券交易」，其所
    得則當然屬於「證券交易所得」，自非公司分配股利之「營
    利所得」。原判決以「另此收回之股票因屬減資性質不再轉
    讓，其性質並非股票之轉讓」，執為其判決本件無證券交易
    所得免稅之適用，殊與公平原則相悖。且按證券交易得免稅
    之目的，係出於獎勵投資人之投資，故投資人投資後轉讓其
    投資時，有所得即享有免稅之待遇，亦即原投資人之所得發
    生於對價關係之轉讓之時，而非發生於受讓人嗣後之用途，
    原判決認本件為非轉讓證券性質，所見當然偏頗，於法不合
    。又按財政部90年3月間所提所得稅法修正草案第14條第1類
    之修正理由，亦足證資本公積轉增資配發之股票股利，原即
    不在法律規定課稅範圍之列，更非屬營利所得，原判決亦不
    否認該修正理由說明內容，卻遽予認屬應稅之營利所得，疏
    未慮及系爭所得於所得稅法修法通過前，仍非在課稅範圍之
    事實，原判決自有違租稅法律主義。據上，資本公積轉增資
    於配發股票股利時，本無所得問題，甚明。至嗣後公司減資
    收回上開股票時，仍屬股票轉讓性質，行為時有效法令財政
    部69年5月8日臺財稅第33694號函釋亦持屬轉讓之相同見解
    ，在本案自應予以援用。惟原判決認該69年5月8日臺財稅第
    33694號函釋無法於本案中予以援用，卻將專對公司辦理解
    散清算分配剩餘財產時為課稅規範之財政部84年3月22日臺
    財稅第841611446號函釋，強加諸本案應予適用，違反租稅
    法律主義，難謂合法。況依司法院釋字第525號解釋意旨，
    「信賴保護原則」乃憲法基本原則之一，其適用對象不僅限
    授益行政處分之撤銷或廢止，即行政法規之廢止或變更亦有
    其適用。財政部69年5月8日臺財稅第33694號函釋，乃國家
    權責機關依法發布之解釋函令，且編入法令彙編，具有公信
    力，即構成人民高度信賴基礎。人民因信賴該解釋函令為有
    效之法令，而於股東會同意公司辦理減資，由公司取回股票
    換取其對價關係之現金，此一行為與信賴基礎具有因果關係
    ，即為信賴事實之具體表現。至公司辦理減資，支付現金收
    回資本公積轉增資配發之增資股票，依法可享免徵所得稅之
    優待，此乃信賴利益。原判決認本件信賴不值得保護，顯然
    失之偏頗。再者，上訴人之所以未申報系爭所得，既係依當
    時有效存在之函釋辦理，即使該等函釋有瑕疵或違法之虞，
    既屬中央財稅主管機關所頒布，只要該函釋未被廢止，政府
    公布令函之有效性依然存在，究不能要求人民有高於中央財
    稅主管機關之注意義務，則上訴人依規定未申報系爭所得，
    並無何應注意、能注意，而不注意之過失，依司法院釋字第
    275號解釋意旨，自應不罰。原判決擅加推定上訴人為有過
    失，難謂有合。況中央財稅主管機關所發布之解釋函令是否
    違法，雖法院得予拒絕適用，惟其責任自應由發布機關承擔
    ，並無責由遵守其函釋規定之納稅義務人承擔之理。另依財
    政部82年11月3日台財稅第821501458號函所稱寄發處分書前
    經稽徵機關進行函查等調查行為者，其涉及因他案之調查而
    牽連案件，仍應以實際進行調查機關已查獲違章證物日，為
    調查基準日，並有財政部79年台財稅第000000000號及同部
    賦稅署81年台稅二發第810804531號函可資參據。而依財政
    臺灣省南區國稅局於他案所提供之財政部臺北市國稅局士林
    稽徵所（下稱士林稽徵所）88年5月19日財北國稅士林資字
    第88060898號函，及該所88年7月3日，對本件原中硝纖維股
    份有限公司（下稱中硝公司）減資收回資本公積增資之股票
    並給付股款予上訴人（股東）乙案之內部簽稿顯示，顯然於
    88年5月10日時，該所僅查得中硝公司之增減資事項，認屬
    所得性質而已，至於中硝公司是否已申報扣（免）繳憑單、
    股東成員為何人、各股東之所得數額及有無申報系爭所得等
    ，在中硝公司於期限內向其申報扣（免）繳憑單前，該所尚
    屬未知。此從前述「貴公司如尚未填報前項所得之扣（免）
    繳憑單，請於文到10日內來所辦理補申報手續」、「於查明
    檔號後通報所得人所轄機關核課，如所得人未申報依所得稅
    法第110條規定辦理，並將核定情形惠復本所」，即足證明
    。則本案上訴人於88年6月17日自動補報補繳系爭所得及稅
    款，自有稅捐稽徵法第48條之1免罰規定之適用，應無不合
    。原判決亦不否認上訴人符合自動補申報繳納稅款之事實，
    原判決先有錯引財政部專為解散清算分配剩餘財產課稅規範
    之84年3月22日臺財稅第841611446號函釋強加諸本件適用之
    違法情事，復又仍執本件應予處罰之見解顯然錯誤。此外，
    上訴人主張應予不罰之見解，於相同案件之他案中，高雄高
    等行政法院90年度訴字第1512號及90年度訴字第1750號判決
    免罰，案經被上訴人提起上訴，依最高行政法院92年度裁字
    第169號及92年度裁字第549號裁定書意旨，即足證高雄高等
    行政法院所為免罰之判決並無違誤。綜上，原判決有判決不
    適用法規，適用法令錯誤之法定上訴事由，爰請求廢棄原判
    決。
貳、被上訴人則以：對於高等行政法院判決之上訴，非以其違背
    法令為理由，不得為之。行政訴訟法第242條定有明文。依
    同法第243條第1項規定，判決不適用法規或適用不當者，為
    違背法令。是當事人提起上訴，以原判決有違背法令為理由
    時，始得提起上訴。本件中硝公司利用資本公積轉增資無償
    配股予各股東，乃獨立於原有資本之外所產生，係公司創造
    後分配予各股東，符合股東原始之投資動機，並藉由2次減
    資將出售土地之鉅額增益急速減少，實質等同已無償分配現
    金股利予各股東，核屬營利所得甚明，原審依事實以實質課
    稅論斷上訴人因公司增減資行為所取得之利益，實質為獲取
    公司分配之營利所得，並無判決不適用法規或適用不當之情
    形，且上訴人於原審主張各節，業經原審逐一詳為審酌，予
    以論駁在案，上訴人仍執前詞反覆訴求，僅為上訴人法律見
    解之歧異，要難符合上訴之理由等語，資為抗辯。
參、原審斟酌全辯論意旨及調查證據之結果，以：查中硝公司於
    85年9月出售土地增益新臺幣（下同）408,081,263元，同年
    10月30日以資本公積轉增資164,052,000元，於86年1月6日
    辦理減資187,372,080元，並以現金收回分配股票，復於同
    年4月23日辦理第2次資本公積轉增資181,073,210元，同年8
    月6日辦理第2次減資182,030,230元，於87年3月25日經臺北
    市政府建設局准予公司解散登記，上訴人86年2次實際取得
    中硝公司減資分配之股款為2,618,320元及2,543,720元，其
    中均含有原始出資股本各為325,870元及13,370元，即上訴
    人該年度實際短漏報取自中硝公司之所得為4,822,800元（
    參見原處分卷中硝公司股東減資明細表），被上訴人以中硝
    公司前述之增資、減資，形式上雖符合財政部69年5月8日臺
    財稅第33694號函釋，然其增資、減資，並非以公司正常經
    營為目的，乃純粹惡意以無實質增減資方式，藉由現金收回
    資本公積轉增資配發股票，將出售土地增益分配予各股東，
    屬權利濫用行為，即中硝公司以迂迴方式利用連續增減資手
    法，將出售土地增益分配予股東，而規避股東原應負擔之稅
    負，其結果讓股東變相分配出售土地之利得，與盈餘分配性
    質無異，依實質課稅原則，即應依所得稅法第14條第1項第1
    類規定之營利所得，併入86年度所得課稅。又中硝公司第1
    次辦理減資時，上訴人有委託代理人出席股東會，且上訴人
    之父親黃仁概擔任中硝公司常務董事，分別經兩造訴訟代理
    人陳明，並記明準備程序筆錄在卷可稽，則上訴人對於中硝
    公司在極短期間內非正常之2次增資、減資，影響其權益極
    大之事，自難諉為不知，其主張信賴財政部69年5月8日臺財
    稅第33694號函釋，自不值得保護，依所得稅法第110條第1
    項規定及司法院釋字第275號解釋意旨，仍應予處罰。次按
    稅捐稽徵法第48條之1第1項所稱：「稽徵機關或財政部指定
    之調查人員進行調查之案件」，係指各稅捐稽徵機關或財政
    部指定之調查人員已察覺納稅義務人有可疑違章事實，並進
    行調查者而言，並不以納稅義務人所轄稅捐稽徵機關進行調
    查為限，本件被上訴人所屬士林稽徵所查核中硝公司時發現
    異常，乃函請中硝公司補辦理扣（免）繳申報，依原處分卷
    內違章事實及審查意見資料，調查基準日為88年5月10日，
    即被上訴人所屬士林稽徵所查獲中硝公司於給付股東營利未
    辦理扣繳時，對於有牽連關係之各股東漏報系爭營利所得已
    取得相當具體事證，而上訴人遲至88年6月17日始補報補繳
    ，自不符免罰規定，且本件扣繳稅額723,421元，係查獲後
    始補扣繳，上訴人所舉漏稅額計算公式係指已辦理扣繳而漏
    未申報之情形，核與本件案情有別，上訴人所訴，洵不足採
    。另上訴人所舉原審89年度訴字第726號及高雄高等行政法
    院90年度訴字第2132號判決有關罰鍰部分免罰之認定，核屬
    個案之見解，本件不受其拘束，況類似之案件，最高行政法
    院91年度判字第728號等判決，均認不得免罰。綜上說明，
    本件被上訴人之原處分，核無違誤，訴願決定，予以維持，
    亦無不合，乃判決駁回上訴人在原審之訴。
肆、本院查：（一）按「納稅義務人應於每年2月20日起至3月底
    止，填具結算申報書，向該管稽徵機關，申報其上一年度內
    構成綜合所得總額或營利事業收入總額之項目及數額，以及
    有關減免、扣除之事實，並應依其全年應納稅額減除暫繳稅
    額、尚未抵繳之扣繳稅額及可扣抵稅額，計算其應納之結算
    稅額，於申報前自行繳納。但短期票券利息所得之扣繳稅款
    及營利事業獲配股利總額或盈餘總額所含之可扣抵稅額，不
    得減除。」、「納稅義務人已依本法規定辦理結算申報，但
    對依本法規定應申報課稅之所得額有漏報或短報情事者，處
    以所漏稅額2倍以下之罰鍰。」分別為行為時所得稅法第71
    條第1項及第110條第1項所明定。本件上訴人係中硝公司股
    東，86年度綜合所得稅結算申報，短漏報利息所得計6,884
    元及中硝公司營利所得4,822,800元。案經被上訴人查獲，
    乃就其短漏稅額1,290,414元，依法處罰鍰644,600元減除已
    納稅款191,596元，本次應納罰鍰為543,004元。上訴人不服
    ，申請復查，經被上訴人以91年7月4日財北國稅法字第0910
    223318號復查決定，駁回其申請，上訴人仍未甘服，提起訴
    願，亦遭決定駁回，遂提起本件行政訴訟。原判決關於本件
    收回之股票因屬減資性質不再轉讓，其性質並非股票之轉讓
    ，而應屬營利所得，本件上訴人漏稅行為仍有主觀可歸責事
    由，本件與稅捐稽徵法第48條之1自動補報免罰規定之要件
    不符，以及上訴人在原審之主張如何不足採等事項均已詳為
    論斷。又按稅捐稽徵法第48條之1第1項規定所稱「稽徵機關
    或財政部指定之調查人員進行調查之案件」，係指各稅捐稽
    徵機關或財政部指定之調查人員已察覺納稅義務人有可疑之
    違章事實，並進行調查者而言，並不以納稅義務人所轄稅捐
    稽徵機關進行調查者為限。且調查基準日之時點，係依據調
    查人員是否已掌握違章事實之具體事證為認定。於「牽連案
    件」之情形，即經由原先檢舉或查獲之逃漏稅案件再行發現
    之其他逃漏稅案件，其調查基準日之認定，應以稽徵機關或
    有權調查機關（如法務部調查局）因此而查獲具體違章證物
    之日為準。本件上訴人漏報系爭營利所得，與被上訴人所屬
    士林稽徵所查獲中硝公司未辦理扣（免）繳具有牽連關係，
    被上訴人所屬士林稽徵所於88年5月10日查獲中硝公司未辦
    理扣繳之事實時，對於該公司各股東漏報營利所得一併查知
    ，足認稅捐機關對此已取得具體事證。是原判決認本件原處
    分（關於罰鍰部分）認事用法，均無違誤，維持原處分及訴
    願決定，而駁回上訴人在原審之訴，其所適用之法規與該案
    應適用之現行法規並無違背，與解釋判例，亦無牴觸，並無
    所謂原判決有違背法令之情形；又證據之取捨與當事人所希
    冀者不同，致其事實之認定亦異於該當事人之主張者，不得
    謂為原判決有違背法令之情形。另關於上訴人在原審起訴時
    所舉臺北高等行政法院89年度訴字第726號判決，關於罰鍰
    部分，業經本院91年度判字第728號判決廢棄發回臺北高等
    行政法院；高雄高等行政法院90年度訴字第2132號判決，亦
    業經本院92年度判字第1375號判決棄發回在案。（二）、上
    訴人對於業經原判決詳予論述不採之事由再予爭執，核屬法
    律上見解之歧異，要難謂為原判決有違背法令之情形。本件
    上訴論旨，仍執前詞，指摘原判決違誤，求予廢棄，難認有
    理由，應予駁回。
據上論結，本件上訴為無理由，爰依行政訴訟法第255條第1項、
第98條第3項前段，判決如主文。
中    華    民    國    94    年    9     月    8     日
                  第一庭審判長法  官　葉　振　權
                              法  官  陳  秀  美
                              法  官　劉　鑫　楨
                              法  官　吳　明　鴻
                              法  官　梁  松  雄
以  上  正  本  證  明  與  原  本  無  異
中    華    民    國    94    年    9    月    9      日
　　　　　　　　　　　　　　　書記官　陳　盛　信
